【裁判字號】    97,上訴,37
【裁判日期】    970513
【裁判案由】    妨害自由
【裁判全文】
臺灣高等法院臺南分院刑事判決          97年度上訴字第37號
上  訴  人
即  被  告  乙○○
                    另案於臺灣臺南看守所羈押中
上列上訴人因妨害自由案件，不服臺灣臺南地方法院96年度訴字
第485號中華民國96年11月8日第一審判決（起訴案號：臺灣臺南
地方法院檢察署95年度偵字第12471號），提起上訴，本院判決
如下：
    主  文
上訴駁回。
    事  實
一、乙○○於民國（下同）95年間因詐欺案件，經原審法院判決
    有期徒刑4月確定，於95年7月11日易科罰金執行完畢。緣蘇
    耿毅、蘇耿德兄弟二人（該二人為原審同案被告，經原審各
    判刑8月減刑為4月確定）因不滿甲○○於95年8月10日凌晨3
    時許糾眾前往臺南縣善化鎮六分寮67號其住宅鬧事，竟邀同
    乙○○、陳建志（為原審同案被告，經原審判刑7月減刑為
    3月又15日確定），共同基於剝奪他人行動自由之犯意聯絡
    ，由蘇耿毅駕駛其所有之車號DM-7958號自小客車，搭載蘇
    耿德、陳建志、乙○○，於同日下午6時20分許，共同攜帶
    蘇耿毅所有之不具殺傷力之黑色空氣手槍2支，至臺南縣善
    化鎮○○路146號甲○○承租之店面前，欲給予甲○○教訓
    。俟甲○○駕車抵達其店面門口時，蘇耿毅等四人隨即下車
    ，陳建志率先持上開其中1支不具殺傷力之黑色空氣手槍，
    作出對空射擊之動作示威，蘇耿德則將甲○○強行拖出車外
    ，與持另1支不具殺傷力黑色空氣手槍之蘇耿毅二人，共同
    踹打甲○○。因甲○○還手，蘇耿毅、蘇耿德二人乃與甲○
    ○扭打，期間陳建志仍持續作出對空射擊之動作，藉此脅迫
    甲○○，並持槍打甲○○之背部一下，乙○○則在旁移動觀
    看，見機行事。嗣蘇耿毅、蘇耿德、陳建志、乙○○四人見
    甲○○已受傷（傷害部分未據告訴），即由陳建志駕駛前揭
    車號DM-7958號自小客車，往蘇耿毅、蘇耿德、甲○○三人
    扭打處停靠，乙○○即與蘇耿毅、蘇耿德二人共同強推甲○
    ○上車，欲將甲○○載往他處理論，卻因甲○○奮力抵抗而
    未得逞。經警據報於同日下午6時30分許前往現場處理，陳
    建志、乙○○二人趁隙逃逸，蘇耿毅、蘇耿德兄弟二人為警
    當場逮捕，並經警方調閱甲○○店外監視器光碟後，循線查
    知上情。
二、案經臺南縣警察局善化分局報告臺灣臺南地方法院檢察署檢
    察官偵查起訴。
    理  由
一、查本件有關以下所引用之供述或非供述證據，檢察官及被告
    乙○○於原審及本院言詞辯論終結前，並未爭執其證據能力
    ，本院審酌前開證據之作成或取得之狀況，並無非法或不當
    取證之情事，且亦無顯不可信之情況，並無證據力明顯過低
    之情形，復經本院於審判期日就上開證據依法進行調查、辯
    論，依刑事訴訟法第159條之5規定，均具有證據能力，合先
    敘明。
二、訊據上訴人即被告乙○○矢口否認有何上開犯行，辯稱：他
    只是在旁邊勸架，沒有毆打被害人，也沒有強推被害人上車
    云云。經查：
（一）前揭事實業據原審同案被告蘇耿毅、蘇耿德、陳建志三人
      坦承於上開時地共同毆打被害人甲○○成傷，蘇耿毅、蘇
      耿德二人並坦承有強拖被害人下車毆打後，欲強推被害人
      上車之事實，核與被害人甲○○於警詢時證稱：當時他駕
      車到達該處正要下車時，遭人拉下車，並遭人毆傷，他知
      道蘇耿毅、蘇耿德二人有打他，但不知道其他打他的人是
      何人等情（見警卷第21頁正、反面）相符，且有宏科醫院
      95年8月10日開立之被害人診斷證明書在卷可稽（見警卷
      第24頁），堪認蘇耿毅、蘇耿德、陳建志此部分之自白為
      真實可採。
（二）查蘇耿毅於上開時地，係駕車搭載蘇耿德、陳建志及被告
      乙○○共四人前往上址被害人店面前，待被害人駕車抵達
      店前時，蘇耿毅等四人均下車，陳建志先作對空射擊動作
      後，蘇耿德就將被害人強行拖下車，蘇耿毅、蘇耿德二人
      並與被害人扭打，陳建志在蘇耿毅、蘇耿德與被害人扭打
      期間，曾持續作對空射擊動作前後共六次，並在蘇耿毅、
      蘇耿德毆打被害人時，持扣案不具殺傷力之黑色空氣手槍
      打被害人之背部，被告乙○○除了在旁移動觀看外，並未
      有任何勸架之動作，只有走上前與陳建志談話，且陳建志
      與被告乙○○談話後，陳建志即坐上前揭車號DM-7958號
      自小客車之駕駛座，駕車往蘇耿毅、蘇耿德及被害人扭打
      處停靠，蘇耿毅、蘇耿德二人見狀，即要把被害人拖上該
      自小客車，被告乙○○則在旁跟隨移動，因被害人一直抵
      住自小客車抗拒上車，被告乙○○並有在該車右後座車門
      旁作出推被害人上車之動作，被害人仍一直抵住自小客車
      ，抗拒上車，被告乙○○與蘇耿毅、蘇耿德及被害人四人
      在該車右後車門處相互推擠拉扯前後約28秒等情，有卷附
      案發地點之監視錄影光碟內容可證。
（三）經原審勘驗卷附案發地點之監視錄影光碟內容（見原審卷
      第65-67頁）：
      18時21分43秒至18時21分47秒：畫面出現一台白色自小
        客車，右前座有一名女子下車。
      18時21分48秒至18時21分52秒畫面出現另外一台白色自
        小客車，停在第一部白色自小客車之左前方。
      18時21分53秒至18時21分58秒畫面顯示：蘇耿德先從第
        二部白色自小客車之右前座下車，蘇耿毅再從該自小客
        車駕駛座下車，兩人走向畫面出現之第一台白色自小客
        車之駕駛座外面方向。
      18時21分56秒至18時21分58秒畫面顯示：【陳建志從第
        二部白色自小客車右後座下車，對空做出鳴槍動作（第
        一次）】，第一位出現的女子跑掉並從畫面消失。
      18時21分59秒至18時22分2秒畫面顯示：乙○○自第二
        部白色自小客車左後座下車，陳建志對空做出鳴槍動作
        （第二次），同時蘇耿毅打開第一部白色自小客車駕駛
        座車門，【蘇耿德將甲○○拖出車外】，蘇耿毅踢被害
        人甲○○一腳。
      18時22分3秒至18時22分6秒畫面顯示：陳建志在第二部
        白色自小客車右後車門外之地上彎腰撿東西，【陳建志
        起身之後又對空做出鳴槍動作（第三次），蘇耿毅、蘇
        耿德跟被害人甲○○扭打，乙○○在一旁觀看】。
      18時22分7秒至18時22分10秒畫面顯示：蘇耿毅、蘇耿
        德和被害人甲○○扭打，【蘇耿毅於扭打中拿出一把槍
        ，繼續與被害人甲○○扭打，陳建志則在旁做出對空鳴
        槍動作（第四次），乙○○仍在一旁觀看】，蘇耿毅、
        蘇耿德、甲○○、陳建志四個人並移往路邊排水溝及柱
        子處。
      18時22分11秒至18時22分19秒畫面顯示：蘇耿德、蘇耿
        毅與被害人甲○○扭打情形被柱子遮住，乙○○開白色
        自小客車右後座車門，彎腰，不知拿東西或放東西，【
        陳建志做出對空鳴槍動作（第五次），蘇耿德、蘇耿毅
        （持槍）與被害人甲○○仍在扭打，乙○○站在旁邊觀
        看。】
      18時22分20秒至18時22分28秒畫面顯示：陳建志在路旁
        排水溝附近之地上彎腰撿東西，起身之後，【做出對空
        鳴槍動作（第六次），蘇耿德、蘇耿毅與被害人甲○○
        則在旁邊繼續扭打，陳建志持槍打被害人甲○○背部一
        下，乙○○站在第二部白色自小客車右後車門旁邊觀看
        】。
      18時22分29秒至18時22分36秒畫面顯示：【蘇耿德、蘇
        耿毅與被害人甲○○繼續扭打】，由畫面中柱子前面馬
        路扭打到第二部白色自小客車旁，又扭打至路旁排水溝
        處時，被害人甲○○已經被打倒在地。此段過程中陳建
        志都有跟著移動，於蘇耿德、蘇耿毅將被害人甲○○扭
        打至路旁排水溝附近地上時，陳建志並有彎腰在排水溝
        的水泥蓋上撿東西。此段過程中乙○○在一旁觀看。
      18時22分37秒至18時22分56秒畫面顯示：蘇耿毅、蘇耿
        德與被害人甲○○三人在路旁排水溝處之地上繼續扭打
        ，蘇耿毅並有做出腳踹被害人甲○○之動作。【期間乙
        ○○走向三人扭打處，與陳建志等人說話後，陳建志走
        向第二部白色自小客車關上右後座車門，從後繞到駕駛
        座開車，並將該第二部白色自小客車往前停靠】，乙○
        ○則仍在旁觀看。
      18時22分57秒至18時23分29秒畫面顯示：【蘇耿毅、蘇
        耿德要把被害人甲○○拖上第二部白色自小客車，乙○
        ○在旁跟隨著移動】，被害人甲○○一直抵住自小客車
        抗拒上車，【乙○○在右後座車門旁被害人之背後做出
        推被害人上車之動作，被害人甲○○仍一直抵住自小客
        車，抗拒上車，四人在該自小客車右後座車門處相互推
        擠拉扯前後約28秒】，之後蘇耿毅、蘇耿德下車，陳建
        志將車開走。
（四）由上開勘驗案發地點之監視錄影光碟內容可知，陳建志除
      了曾持槍打被害人之背部一下之外，在蘇耿毅、蘇耿德與
      被害人扭打過程中，亦持續持槍作對空射擊之動作，用以
      恫嚇脅迫被害人就範，最後並駕車停靠在蘇耿毅、蘇耿德
      與被害人扭打處，以利蘇耿毅、蘇耿德強推被害人上車，
      足見陳建志就蘇耿毅、蘇耿德強拖被害人下車扭打，及強
      推被害人上車之行為，與蘇耿毅、蘇耿德二人顯有犯意之
      聯絡及行為之分擔。被告乙○○在蘇耿毅、蘇耿德與被害
      人扭打過程中，雖僅在旁觀看，惟查當時被告乙○○係搭
      乘蘇耿毅駕駛之自小客車共同前往現場，參以蘇耿毅、蘇
      耿德於警詢時均供稱：是被害人於95年8月10日凌晨3時許
      糾眾到他們家鬧事，他們才去找被害人理論等語（見警卷
      第3、13、15頁），且蘇耿毅於警詢時亦供稱：是他提議
      前往和平路找被害人談話等語（見警卷第5頁），足見被
      告乙○○對蘇耿毅、蘇耿德兄弟二人當日是去找被害人理
      論一情知之甚詳，則其一同前往，並於蘇耿毅、蘇耿德與
      被害人扭打時，全程在場觀看，隨著扭打之情形移動，其
      在場助勢之意，已甚顯明，況被告乙○○於蘇耿毅、蘇耿
      德二人強推被害人上車，遭被害人抗拒之時，尚有在被害
      人身後推被害人上車，益見被告乙○○就蘇耿毅、蘇耿德
      、陳建志三人之上開行為有犯意之聯絡，並非僅係旁觀者
      之身分。雖被告乙○○一再辯稱不知要去找甲○○，其當
      時是在勸架云云。然自現場監視器錄得之內容觀之，本件
      案發當時被告乙○○並無任何勸架之動作或舉止，亦無任
      何試圖上前勸阻之行止，其上開所辯，顯與事實不符，而
      無法採信。查被告乙○○等四人不顧被害人之意願強行拖
      被害人下車毆打，及以強制力強推被害人上車，因被害人
      極力抗拒始作罷之行為，已符合刑法第302條第1項、第3
      項「以非法方法，剝奪人之行動自由、未遂」之構成要件
      。
三、核被告乙○○所為，係犯刑法第302條第3項、第1項之剝奪
    他人行動自由未遂罪。被告乙○○與原審同案被告蘇耿毅、
    蘇耿德、陳建志等人就上開犯行，有犯意之聯絡及行為之分
    擔，應論以共同正犯。又被告乙○○有如事實欄所載之前案
    科刑及執行紀錄，有卷附臺灣高等法院被告前案紀錄表可按
    ，其受有期徒刑之執行完畢，五年以內故意再犯本案有期徒
    刑以上之罪，為累犯，應依刑法第47條第1項之規定加重其
    刑，其著手實行剝奪被害人之行動自由，因被害人極力抵抗
    而未遂，應依刑法第25條第2項之規定，減輕其刑，並依法
    先加後減之。原判決以被告乙○○罪證明確，適用刑事訴訟
    法第299條第1項前段，刑法第28條、第302條第3項、第1項
    、第25條第2項、第47條第1項、第38條第1項第2款，刑法施
    行法第1條之1第1項、第2項前段，中華民國九十六年罪犯減
    刑條例第2條第1項第3款、第7條、第9條，並審酌被告之素
    行、犯罪之動機、造成被害人之危害、渠等參與本件犯行之
    程度，及在光天化日下持槍（實際上無殺傷力）強押被害人
    ，顯然目無法紀，對社會治安影響甚鉅，犯罪後又矢口否認
    犯行，毫無悔過之具體表現等一切情狀，量處有期徒刑7月
    ，並敘明被告之犯罪時間在96年4月24日以前，合於中華民
    國九十六年罪犯減刑條例第2條第1項第3款之規定，而減刑
    為3月又15日，併諭知如易科罰金以新台幣1千元折算1日，
    及敘明扣案之不具殺傷力之黑色空氣手槍2支（槍枝管制編
    號分別為0000000000、0000000000號），係原審共同被告蘇
    耿毅所有，供其與其他共同被告蘇耿德、陳建志、乙○○共
    同為本案犯罪所用之物，業據蘇耿毅、陳建志供承在卷，併
    予宣告沒收。本院經核原判決認事用法，俱無不合，量刑亦
    稱妥適，上訴意旨否認犯罪，並不可採，應予駁回。被告固
    請求再傳訊被害人甲○○到庭作證，惟經本院傳、拘無著，
    有其傳票回證及囑託臺南縣警察局善化分局拘提證人甲○○
    未著之覆函附卷可證，附此敘明。
據上論斷，依刑事訴訟法第368條，判決如主文。
本案經檢察官林炎昇到庭執行職務。
中    華    民    國    97    年    5     月    13    日
                  刑事第一庭    審判長法  官  黃崑宗
                                      法  官  夏金郎
                                      法  官  王明宏
以上正本證明與原本無異。
如不服本判決，應於收受本判決後十日內向本院提出上訴書狀。
其未敘述上訴理由者並得於提起上訴後十日內向本院補提理由書
狀（均須按他造當事人之人數附繕本）「切勿逕送上級法院」。
                                      書記官  黃全忠
中    華    民    國    97    年    5     月    13    日
附錄本判決論罪科刑法條：
中華民國刑法第302條：
私行拘禁或以其他非法方法，剝奪人之行動自由者，處5年以下
有期徒刑、拘役或3百元以下罰金。
因而致人於死者，處無期徒刑或7年以上有期徒刑，致重傷者，
處3年以上10年以下有期徒刑。
第1項之未遂犯罰之。


司法院資訊處製作；財團法人民間司法改革基金會備份。
